臺中高等行政法院裁定
　　　　　　　　　　　　　　　　九十三年度訴字第六二○號
原　　　告　甲○○
訴訟代理人　姜　萍　律師
　　　　　　林開福　律師
上　　　一
複　代理人　蔡琇媛　律師
被　　　告　臺中縣政府
代　表　人　乙○○
訴訟代理人　丁○○
　　　　　　丙○○
上列當事人間因巷道爭議事件，原告不服內政部中華民國九十三
年十月五日台內訴字第○九三○○○五五三二號訴願決定，提起
行政訴訟。本院裁定如下︰
　　主  文
原告之訴駁回。
訴訟費用由原告負擔。
    理  由
一、本件緣原告所有坐落台中縣神岡鄉○○○段四四七之二土地
    如附圖所示乙部分（寬度一．五公尺），經被告指定為現有
    巷道，並核發七十四年工建建字第一五○○及第一五○一號
    建造執照；同段四四八之一、四四八之一五地號等二筆土地
    上如附圖所示甲部分（寬度三公尺），經被告以民國八十三
    年六月廿日工都字第一三五二七二號函認定為現有巷道並指
    定建築線，再據以核發八十三年工建建字第四○三四號建造
    執照。原告於八十四年八月三十一日，以上開三筆土地劃為
    既成道路，損害其權益為由，向被告陳情，經被告八十四年
    九月廿三日以八四府工都字第二二○七六二號函定於同年十
    月三日至現場實地勘查，勘查後再於八十四年十月廿三日以
    八四府工都字第二九五○六七號函原告，系爭土地認定為既
    成道路部分並無疑義。又被告依台灣省政府聯合服務中心八
    十四年十二月二十三日聯移字第Ｆ○一五一九○號函轉原告
    八十四年十二月十一陳情書，於八十五年一月廿六日以府工
    都字第三二二九八四號函原告，上開認定既成道路之部分亦
    無疑義。原告於九十一年七月廿五日再向被告陳情，請求撤
    銷被告核發之八十三年工建建字第四○三四號建造執照及工
    建使字第三一八六號使用執照，被告於九十一年八月三十日
    至現場會勘，原告於九十一年十月三十一日復向被告陳情，
    請求被告依上開陳情事項辦理，被告於九十二年一月十日以
    府建字第○九二○一二二九○○一號函公告同段四四八之一
    六號土地上現有巷道圍，原告於九十二年一月二十五日向被
    告異議，被告分別於九十二年十一月七日及九十三年二月十
    二日召開「台中縣現有巷道及建築線指示爭議事件評議小組
    」第一次及第二次會議，原告於九十三年三月十七日向被告
    請求撤銷同段四四八之一四號（分割後為同段四四七之十四
    、十八至二九號）土地上建物之指定建築線、建造執照及使
    用執照，被告於九十三年四月二十三日再召開上述小組第三
    次會議，以九十三年五月十二日府建城字第○九三○一二五
    ○七三號及同年月十七日府建城字第○九三○一二九五二二
    號函覆，除確認如附圖所示甲部分為現有巷道外，並將原告
    所有同段四四七之二地號土地上如附圖所示乙部分（寬度為
    一．五公尺）亦確認定屬現有巷道之一部分，而與相鄰之同
    段四四八之一六地號土地構成寬度為六．五公尺之現有巷道
    。原告不服，就被告上開二函件，提起訴願遞遭決定不受理
    ，遂提起本件行政訴訟。
二、原告起訴意旨略以：(一)按原處分即被告九十三年五月十二日
    府建城字第○九三○一二五○七三號及同年月十七日府建城
    字第○九三○一二九五二二號二函文實質上已對原告所為撤
    銷八十三年第四○三四號建照案之指定建築線及建造執照之
    申請，發生駁回之效果，並使原告所有同段四四七之二地號
    土地如附圖所示乙部分亦遭被告認定為屬現有巷道之一部分
    ，已屬行政程序法第九十二條所定義之行政處分，訴願機關
    逕以該二函為觀念通知並予以決定不受理，顯屬違誤。(二)再
    按系爭八十三年工建建字第四○三四號建造執照之申請基地
    即台中縣神岡鄉○○○段四四七之一四地號土地（分割後為
    同段四四七之一四、一八至二九地號等十三筆土地），西面
    緊鄰原告所有之同段四四八之一、一五地號等二筆土地，未
    面臨計畫道路、廣場、市區道路○○路或現有巷道，依台灣
    省建築管理規則第二條規定，不得指定建築線及核發建造執
    照。且上開原告所有之二筆土地，向為原告住家（即門牌號
    碼新興路一○七號建物），並非道路，亦無長期供公眾通行
    之事實及必要。況被告於另案即八十四年第三一八六號建造
    執照審查案中，亦未將該部分土地認定為現有巷道。詎被告
    竟將其上如附圖所示甲部分認定為具有公用地役關係之現有
    巷道而指定建築線，並據以核發建造執照，顯與法有違。惟
    被告於原告八十四年八月卅日提出陳情書後（依改制前行政
    法院四十三年判字第三號判例之意旨，亦應認為已有訴願之
    提起）迄被告於本件原處分發函前，竟一再延宕未為明確之
    答覆，亦無法提出認定既成巷道之依據及證據。(三)又按如附
    圖所示乙部分實為原告住家範圍，並非道路，從未有供公眾
    通行之事實與必要，原告亦未曾出具供公眾通行之同意書或
    捐獻土地為道路使用，更無該處分中所謂「符合原告及張金
    海雙方合意，已無爭議」之情事。則被告將之指定為現有巷
    道，顯然違背台灣省建築管理規則第四條及台中縣建築管理
    自治條例第四條之規定。又依被告七十四年工建建字第一五
    ○○及第一五○一號建造執照案資料之平面圖、退縮圖及位
    置圖，可知現有巷道係以同段四四七之二號土地之西側界址
    為道路境界線，系爭現有道路自不包括同段四四七之二號土
    地即附圖所示乙部分。(四)為此，原告除請求將訴願決定及原
    處分（被告九十三年五月十二日府建城字第○九三○一二五
    ○七三號及同年月十七日府建城字第○九三○一二九五二二
    號二函）關於認定同段四四八之一及四四八之十五地號土地
    部分（如附圖所示甲部分），及同段四四七之二地號土地自
    西面界起往東一．五公尺部分（如附圖乙部分）為現有巷道
    之部分均予撤銷外，另被告八十三年六月廿日工都字第一三
    五二七二號指定建築線之處分及八十三年工建建字第四○三
    四號建造執照之處分均應撤銷。
三、按「原告之訴，起訴不合程式或不備其他要件者，行政法院
    應以裁定駁回之。」、「人民因中央或地方機關之違法行政
    處分，認為損害其權利或法律上之利益，經依訴願法提起訴
    願而不服其決定者，得向高等行政法院提起撤銷訴訟。」為
    行政訴訟法第一百零七條第一項第十款、第四條第一項所分
    別明定。是提起行政訴訟者以受違法之行政處分為前提。又
    行政機關之公文書，是否為行政處分，應不拘泥於文字及用
    語，探求其真意，從實質上認定。復行政機關以原有行政處
    分之存在，經受處分人、利害關係人陳情異議或表示不服之
    意思，以不得任意變更或撤銷原處分為原因，明示或默示拒
    絕當事人之請求，甚至在拒絕之同時為先前處分添加理由者
    ，均屬重覆處分，與原先之行政處分法效果不生影響或產生
    其他之法律效果，僅係單純事實及理由敘述，而非另一行政
    處分，不得對之提起行政爭訟。
四、經查，依卷附被告七十四年建建字第一五○○及第一五○一
    號建造執照卷宗資料，台中縣神岡鄉○○○段四四七之二號
    土地係原告與王衍漳二人所共有，每人持分各二分之一，該
    建造執照之起造人為彼等二人，其中卷附建築線指示（定）
    申請書圖，以現有巷道寬三公尺，巷道中心點為同段四四八
    之二號及四四七之二號二筆土地之地籍線，即該巷道位於同
    段四四八之二號土地東側及同段四四七之二號土地西側各一
    ．五公尺，另依建物都市計畫位置圖之同段四四七之二號面
    積計算表及退縮詳圖，該土地有道路地，面積計算為三三．
    四公尺加三三．二公尺（依退縮詳圖該土地西側呈梯形部分
    之上下長邊）乘以二分之一再乘以一．五公尺（寬度）為四
    九．九五平方公尺，足認起造人有以該土地之西側寬一．五
    公尺長之呈梯形部分為道路用地，而與附圖標示該土地西側
    寬度一．五公尺之乙部分相符。原告稱該建照案關於現有巷
    道之指定，係以同段四四七之二號土地之西側界址為道路境
    界線，即寬三公尺巷道部分均位於同段四四八之二號土地內
    ，而不包括同段四四七之二號土地即附圖所示乙部分，自非
    事實。次查，依被告八十三年工建建字第四○三四號建造執
    照卷宗資料，其中建築線指示（定）申請書圖，以現有巷道
    寬三公尺，位置為同段四四七之十七號土地西側之四四八之
    六號及四四八之一號二筆土地，即附圖標示之甲部分，此並
    經被告以八十三年六月廿日工都字第一三五二七二號函認定
    為現有巷道並指定建築線。至原告如上開理由一所示，於八
    十四年八月三十一日起，曾以上開三筆土地劃為既成道路，
    損害其權益為由，數度向被告陳情，最後經被告以九十三年
    五月十二日府建城字第○九三○一二五○七三號及同年月十
    七日府建城字第○九三○一二九五二二號函，確認如附圖所
    示甲及乙部分，分別為八十三年及七十四年建照案指定之申
    請建築基地之道路範圍，均有各次陳情異議書、被告函件及
    會勘紀錄在卷可考，被告該二函之意旨，固指出經多次至實
    地勘查及召開會議，惟所認定之現有道路如附圖所示甲及乙
    部分，並有加註理由及事實說明，然其指定現有巷道之內容
    ，均與被告七十四年建建字第一五○○、第一五○一號及八
    十三年工建建字第四○三四號建造執照卷宗資料所指定之既
    有巷道相同，難認有發生另一指定既成巷道之法律效果，上
    開二函文自非為另一行政處分，原告對被告此二函部分主張
    為行政處分，自非有據。另關於原告於被告七十四年建建字
    第一五○○、第一五○一號核發建造執照指定附圖乙之部分
    為既有巷道後，於該部分土地興建圍牆，致目前巷道東側，
    沿同段四四七之二號西側地籍線及同段四四八之一五、四四
    八之一號土地東側地籍線，成一直線（見本院九十四年一月
    十八日勘驗筆錄附圖），此乃係原告之另一事實行為所致，
    與被告原先指定附圖乙部分為既有巷道之處分無涉，亦不影
    響本件原告起訴之請求。
五、再按「訴願自機關之行政處分書或決定書達到之次日起，應
    於三十日內提起之。」為修正前訴願法第九條第一項所規定
    。關於原告請求撤銷被告八十三年六月廿日工都字第一三五
    二七二號指定建築線及八十三年工建建字第四○三四號建造
    執照之處分之部分。經查，該建造執照之起造人為元茂建設
    有限公司，原告並非受處分人，惟該建造案所指定之現有巷
    道位於同段四四八之一五及四四八之一號土地上，該二筆土
    地為原告所有，原告自為該建造案之利害關係人，然該建造
    案於八十三年六月廿日指定建築線，建造執照於八十三年七
    月廿六日核發，規定竣工期限為自開工日起十一個月竣工，
    原告為該建造案建築基地之鄰地所有人，衡情自該建造案之
    建築開工後，應得知該建造案之指定建築線事由。並參酌現
    行訴願法第十四條第一項及第二項規定：「訴願之提起，應
    自行政處分達到或公告期滿之次日起三十日內為之。利害關
    係人提起訴願者，前項期間自知悉時起算。但自行政處分達
    到或公告期滿後，已逾三年者，不得提起。」是原告如對被
    告上開指定建築線及建造執照之處分不服，自應於其知悉此
    二處分之次日起三十日內提起訴願。乃原告於八十四年八月
    三十一日，方以上開三筆土地劃為既成道路，損害其權益為
    由，向被告陳情，距此二處分日已逾一年，亦顯超出原告於
    該建造案之建築開工後，而得知該建造案之指定建築線事由
    之三十日期間。被告對原告八十四年八月三十一日之陳情，
    經被告八十四年九月廿三日以八四府工都字第二二○七六二
    號函定於同年十月三日至現場實地勘查，勘查後再於八十四
    年十月廿三日以八四府工都字第二九五○六七號函原告，系
    爭土地認定為既成道路部分並無疑義，另依台灣省政府聯合
    服務中心八十四年十二月二十三日聯移字第Ｆ○一五一九○
    號函轉原告八十四年十二月十一陳情書，於八十五年一月廿
    六日以府工都字第三二二九八四號函原告，上開認定既成道
    路之部分亦無疑義，均有上開函件可稽。又被告八十五年一
    月廿六日府工都字第三二二九八四號函，亦有被告提出之八
    十五年一月廿九日掛號郵件交寄執據，所寄地址係依據原告
    陳情書所載之台中縣神岡鄉○○路一○七號，原告稱其未收
    到此函，尚難採信。綜觀上情，均足認被告對原告之上開陳
    情積極處理，並將處理結果函覆原告，是被告上開指定建築
    線及建造執照之處分，因原告並未於知悉該處分之次日起三
    十日內提起訴願，業已確定，應可採認。原告於九十一年七
    月廿五日再向被告陳情，請求撤銷被告核發之八十三年工建
    建字第四○三四號建造執照部分，自已逾訴願期間。
六、綜上所陳，原告請求撤銷被告九十三年五月十二日府建城字
    第○九三○一二五○七三號及同年月十七日府建城字第○九
    三○一二九五二二號二函關於認定附圖所示甲及乙為現有巷
    道之部分，並非行政處分，訴願決定予以不受理之決定，亦
    無不合，原告亦請求撤銷訴願決定，均非適法；另被告八十
    三年六月廿日工都字第一三五二七二號指定建築線之處分及
    八十三年工建建字第四○三四號建造執照之處分，均已確定
    ，而未經合法之訴願決定，原告請求均應撤銷，亦與法不合
    ，均併予駁回。至兩造間有關本件實體上之爭執，自無庸審
    究，併予敘明。
七、據上論結，本件原告之訴不合法，依行政訴訟法第一百零七
    條第一項第十款、第一百零四條、民事訴訟法第九十五條、
    第七十八條，裁定如主文。
中    華    民    國    94    年    10    月    19    日
                第三庭審判長法  官  沈  應  南
                            法  官  林  秋  華
                            法  官  許  武  峰
以上正本證明與原本無異。
如不服本裁定，應於裁定送達後10日內以書狀敘明理由，經本院
向最高行政法院提起抗告（須依對造人數附具繕本）；並應預繳
送達用雙掛號郵票390元（34元及5元郵票各10份)。
中    華    民    國    94    年    10    月    26    日
　　　　　　　　　　　　　　書記官　陳  鼎  鈞
